臺灣高等法院刑事判決　　　　　　　 100年度上易字第1154號
上　訴　人　臺灣基隆地方法院檢察署檢察官
被　　　告　周麗玲
上列上訴人因被告詐欺案件，不服臺灣基隆地方法院100年度易
字第76號，中華民國100年4月6日第一審判決（起訴案號：臺灣
基隆地方法院檢察署99年度偵字第5400號），提起上訴，本院判
決如下：
    主  文
原判決撤銷。
周麗玲幫助意圖為自己不法之所有，以詐術使人將本人之物交付
，處罰金新台幣貳仟元，如易服勞役，以新臺幣壹仟元折算壹日
。
    事  實
一、周麗玲能預見提供金融機構帳戶提款卡及提款密碼予他人使
    用，可能幫助他人遂行詐欺取財犯行，仍不違背其本意，而
    基於幫助詐欺之不確定故意，將其所開立之中華郵政股份有
    限公司宜蘭中山路郵局帳號00000000000000號帳戶（下稱系
    爭帳戶）之提款卡及密碼，於民國99年9月17日，在宜蘭市
    統一超商湯圍門市將提款卡寄予某真實姓名年籍不詳之詐欺
    集團成員，嗣上揭詐欺集團成員意圖為自己不法之所有，基
    於詐欺之犯意聯絡，先於99年9月18日晚上7時30分許，撥打
    被害人諶琦珍之電話，佯稱諶琦珍向東森電視購物購買商品
    分期有問題，要求諶琦珍至提款機前按其指示操作以取消分
    期付款設定之名義，致諶琦珍陷於錯誤，而先於99年9月18
    日晚上7時59分許，在基隆市○○路75號基隆第二信用合作
    社自動櫃員機將新臺幣（下同）29,989元匯至周麗玲所有之
    上開帳戶；又於99年9月18日晚上8時4分許，在基隆市○○
    路61號基隆第一信用合作社自動櫃員機將29,989元匯至周麗
    玲所有之上開帳戶；復於99年9月18日某時許，撥打被害人
    蔡怡靖之電話，佯稱蔡怡靖向雅虎奇摩拍賣網站購買商品分
    期有問題，要求蔡怡靖至提款機前按其指示操作以取消分期
    付款設定之名義，致蔡怡靖陷於錯誤，而委託其姊蔡宜蓁於
    99 年9月18日晚上8時31分許，在桃園縣平鎮市○○街146號
    全家便利商店內台新銀行自動櫃員機將10,519元匯至周麗玲
    所有之上開帳戶。迨蔡宜蓁、諶琦珍事後察覺有異，乃報警
    追查而循線查獲。
二、案經基隆市警察局第三分局報請臺灣基隆地方法院檢察署檢
    察官偵查起訴。
    理  由
一、證據能力部分：
（一）按被告以外之人於審判外之言詞或書面陳述，除法律有規
      定者外，不得作為證據；又被告以外之人於審判外之陳述
      ，雖不符第159條之1至第159條之4之規定，但經當事人於
      審判程序同意作為證據，法院審酌該言詞陳述或書面陳述
      作成時之情況，認為適當者，亦得為證據；當事人、代理
      人或辯護人於法院調查證據時，知有第159條第1項不得為
      證據之情形，而未於言詞辯論終結前聲明異議者，視為有
      前項之同意，刑事訴訟法第159條第1項、第159條之5規定
      甚明。經查，本判決後開所引用之各該被告以外之人於審
      判外之陳述，雖屬傳聞證據，惟於本院審理時，被告及檢
      察官均表示對證據能力無意見而不予爭執，且迄至言詞辯
      論終結前亦均未聲明異議，本院審酌上開證據資料製作時
      之情況，尚查無違法不當及證明力明顯過低之瑕疵，亦認
      為以之作為證據應屬適當，故揆諸前開法律規定與說明，
      認前揭證據資料均有證據能力。
（二）本案認定事實所引用之文書證據，並無證據證明係公務員
      違背法定程式所取得，亦無刑事訴訟法第159條之4之顯有
      不可信之情況與不得作為證據之情形。本院斟酌本案卷內
      之證據並非非法取得，亦無證明力明顯過低之情形，均得
      採為證據，合先敘明。
二、認定被告犯罪之證據及理由：
    訊據被告周麗玲固坦承系爭帳戶係由其親自開立，且於99年
    9 月17日，在宜蘭市統一超商湯圍門市，將系爭帳戶提款卡
    及密碼，郵寄予某真實姓名不詳之人等事實，惟矢口否認有
    何幫助詐欺取財之犯行，於原審辯稱：我於99年9月17日看
    自由時報求職欄，見刊有誠徵電話交友男女接聽人員，即以
    所使用之0000000000號行動電話，撥打報載0000000000行動
    電話，對方以薪資轉帳為由，要我提供金融機構存摺影本、
    提款卡及提款卡密碼，我一再反問對方為何應徵工作必須提
    供這些資料，對方說所有應徵工作者都必須提供，我見對方
    說話口氣篤定，態度誠懇，且我失業一、二個月，急著想要
    工作，而該份工作又只要接聽電話，工作輕鬆，一分鐘就有
    新臺幣20元的收入，因而沒有意識到對方是在騙我的帳戶資
    料，所以才把系爭帳戶之提款卡及密碼寄給對方，我並無幫
    助詐騙集團詐欺被害人諶琦珍、蔡宜蓁之故意云云。惟查：
（一）系爭帳戶為被告周麗玲親自設立，且其於99年9月17日，
      在宜蘭市統一超商湯圍門市，將系爭帳戶提款卡及密碼，
      郵寄予某真實姓名不詳之人等事實，業據被告於原審坦承
      在卷，且有系爭帳戶之開戶資料在卷可查（見99年度偵字
      第5035號卷第14頁）；又被害人諶琦珍、蔡宜蓁有受詐騙
      等情節，亦據證人諶琦珍（見99年度偵字第5035號卷第9-
      10頁）、蔡宜蓁（見99年度偵字第5038卷第3-4頁）於警
      詢時證述在卷，且有諶琦珍匯款之基隆市第二信用合作社
      及基隆市第一信用合作社客戶交易明細表影本各1紙（見
      99年度偵字第5035號卷第11頁）、蔡宜蓁轉帳之台新銀行
      自動櫃員機交易明細表影本1紙（見99年度偵字第5038 號
      卷第6頁）、系爭帳戶之查詢帳戶最近交易資料影本1份（
      見99年度偵字第5035號卷第15頁）存卷可查，固堪認定。
（二）查被告應徵本案工作時，已係40有餘之成年人，且被告自
      承自20歲時起至30餘歲時，均有工作經驗，婚後5、6年無
      業，至36歲時，又開始工作迄今等語（見原審99年度基簡
      字第1928號卷第84頁）；另被告於檢察官偵查及原審準備
      程序訊問時，均供承伊以往之工作，無須提供金融帳戶提
      款卡正本及密碼，且伊以往之工作經驗，知悉薪資轉帳無
      須使用金融卡正本及密碼等語（見99年度偵字第5400號卷
      第6頁、原審基簡案卷第84頁）；又被告於原審自承：伊
      寄出存摺影本及提款卡後，對方原先說會將資料寄回，但
      是伊都沒有收到，伊以電話跟對方聯絡，但接電話的人已
      經不是原本自稱「安經理」之人等語（見原審卷第84頁）
      ，依被告所述，被告為具有相當智識程度與通常社會經驗
      之人，並有工作閱歷，且具備薪資轉帳無須交付提款卡原
      本及密碼之常識與認知，亦知悉提款卡及密碼同時交付告
      知他人，將使他人得以任意使用；而被告在具備前述常識
      、經驗之情形下，竟於對工作所在地點、公司名稱、人員
      毫無所悉，及有關工作是否確定錄取均不明之狀況下，於
      尚未正式工作前，即交付提款卡及密碼，是其所辯求職經
      過不但與一般常情有異，亦顯與被告自身求職經驗不符。
（三）次查，被告於檢察官訊問「對方要求妳提供提款卡及密碼
      ，妳不覺得可疑嗎？」之問題時，回答「對方說大家都是
      這樣做」（見5400號偵查卷第6頁）；於原審訊問「既然
      於以往工作經驗中，知道薪資轉帳無須金融卡，何以這次
      會將金融卡交付予陌生人？」之問題時，回稱「因為我一
      再反問對方，但是對方語氣很篤定，……，工作是電話接
      聽，工作輕鬆，一分鐘有20元收入…」等語（同原審卷第
      85頁），依被告自己所陳述之經過，被告於尚未正式工作
      前，對自稱「安經理」之不詳年籍男子，告以未上班前即
      須先行提供金融卡正本及密碼以供薪資轉帳一節，尚知「
      一再反問對方」，參以被告年紀、生活常識、工作經驗、
      社會閱歷，被告實已具有足夠智識經驗與判斷能力，並已
      具有對方可能是不法集團之懷疑與認知，否則被告何以「
      一再反問」？被告既已具有提款卡及密碼之使用認知，並
      對對方產生懷疑，只因郵局帳戶內並無餘額（被告前述郵
      局帳戶，至99年6月21日時，僅1元，嗣後之交易記錄，即
      為99年9月18日，諶琦珍及蔡宜蓁轉入之金額，詳被告帳
      戶交易明細資料，99年度偵字第5035號卷第15員、5038號
      卷第10頁），自己並無損失，而任意交付金融帳戶資料，
      應認被告於交寄金融卡及嗣後於電話中告知密碼之際，已
      具有對方可能係詐騙集團徵求帳戶之懷疑與認識。
（四）又查，薪資轉帳無須使用金融卡及密碼之一般常識，業據
      被告自承早已知悉；且被告在尚未確認確實可工作，亦未
      真正上班、未領得任何報酬薪資前，即任意提供個人重要
      之金融帳戶資料，難謂被告對「安經理」等人並非真正合
      法、正當之公司成員，且其等實係在徵求帳戶使用一情毫
      無「認識」與「預見」可能性。再比對被告自己使用之00
      00000000號與報刊0000000000號電話通聯記錄，被告前述
      電話於99年9月17日12時27分01秒（通話時間55秒）、13
      時44分43秒（25秒）、14時45分36秒（44秒），99年9 月
      18日11時29分22秒（22秒），99年9月19日11時29分44 秒
      （61秒），99年9月20日11時11分29秒（78秒）、13時42
      分03秒（18秒）、18時14分17秒（9秒），99年9月21日14
      時54分58秒（43秒），99年9月22日15時38分24秒（51 秒
      ），99年9月23日9時50分41秒（25秒）、18時59分18秒（
      12秒）、20時25分03秒（2秒），99年9月24日10時29分01
      秒（51秒）、13時12分47秒（13秒）、14時42分16秒（21
      秒）、15時46分36秒（38秒），一直到99年9月27日11時
      許，被告至宜蘭縣政府警察局宜蘭分局偵查隊製作筆錄後
      ，於當日（99年9月27日）13時35分40秒（通話37秒），
      都有主動發話撥打給詐騙集團在報上登的0000000000 電
      話的紀錄，比對被告所述經過，被告於寄出金融卡後，「
      安經理」遲遲未寄回退還其郵局帳戶金融卡，則被告既一
      直電話聯絡，「安經理」均未曾回覆，被告卻截至99年9
      月27日時為止，未曾掛失前開帳戶，亦未曾報警，而容任
      「安經理」等詐騙集團成員使用該帳戶，再足證被告於交
      付金融卡及告知對方密碼之時，已有對方可能是詐騙集團
      徵求帳戶之認知。
（五）按刑法上之故意，非僅指直接故意，尚包含間接故意（未
      必故意）；所謂「間接故意」係指行為人對於構成犯罪事
      實，「預見」其發生，而其發生並不違反其本意者而言（
      刑法第13條第2項）；另幫助犯之成立以行為人主觀上認
      識被幫助者正欲從事犯罪或係正在從事犯罪，且該犯罪有
      既遂之可能，而其行為足以幫助他人實現構成要件者，即
      具有幫助故意，並不以行為人確知被幫助者係犯何罪名為
      必要（惟仍需在幫助犯罪之共同認識範圍內）。又刑法詐
      欺罪雖不處罰過失，然「有認識過失」與「未必故意」，
      二者對犯罪事實之發生，均「已有預見」，區別在於「有
      認識過失」者，乃「確信」該事實不會發生，而「未必故
      意」者，則對於犯罪事實，預見其發生，而其發生並不違
      背本意。本案被告於有違工作常情之情形下，提供金融帳
      戶，已足使一般人產生懷疑，而被告應徵之工作為「接聽
      員」，然於未工作或未確認可否取得工作機會前，即須先
      行提供提款卡以供薪資轉帳，兼且依被告年齡、工作經驗
      與社會常識、所述過程，被告應知無需提供密碼與金融卡
      ，以供薪資轉帳，是被告對收取帳戶資料者可能係詐騙集
      團成員，應有預見。
（六）末查，被告雖不若偵辦犯罪之警、調或檢察官，有較高之
      警覺性及職業敏感度，但被告亦非智識淺薄或年稚幼童，
      並具有相當生活知識與社會經驗、工作歷練，而因工作提
      供金融帳戶之提款卡與密碼者，與單純因詐騙集團實施電
      話詐騙而受騙損失財物之受害人不同，不可相為比擬。因
      為單純財物受騙之被害人，其詐騙集團之所以得逞，或因
      詐騙集團已掌握被害人身分資料，甚而購物、就醫等生活
      紀錄，詐騙集團對被害人資料，瞭若指掌，甚而更進一步
      偽造幾可亂真之證件、冒充員警、公家機關、檢察官、書
      記官等公務員身分，使被害民眾信以為真。詐欺集團詐騙
      金錢手法，或因牢牢掌控被害人身家資料，或因被害人對
      司法程序一無所悉，因不瞭解而無法得知詐騙集團詐騙手
      段，故縱經政府大力宣導，被害者受騙之訊息仍層出不窮
      ，無法根絕，換言之，係因民眾資料為詐騙集團得悉掌控
      ，及不瞭解政府機關作業流程或司法程序所致。然一般金
      融帳戶提款卡及密碼之使用之方式，為吾人所知悉，且求
      職應徵之一般過程，亦為通識，一般情形均僅提供履歷表
      ，學、經歷相關證明僅可，何需提供提款卡正本且又告以
      密碼，應認因工作提供帳戶與單純受騙轉帳、匯款或親自
      提領現金之被害人情形尚屬不同。
（七）綜上所述，本案事證已臻明確，被告上揭犯行，洵堪認定
      ，應予依法論科。
三、按刑法上之幫助犯，係對於犯罪與正犯有共同之認識，以幫
    助之意思，對於正犯資以助力，而未參與犯罪行為者而言，
    如未參與實行構成要件之行為，且係出於幫助之意思，提供
    助力，即屬幫助犯，而非共同正犯（最高法院49年度台上字
    第77號判例可資參照）。本件被告係基於幫助之犯意，將系
    爭帳戶之提款卡及密碼等資料交予真實姓名年籍不詳之詐欺
    集團成員使用，使該詐欺集團對被害人施以上開詐術，致被
    害人陷於錯誤，而將上開金額匯入系爭帳戶內，而為他人詐
    欺取財之犯行提供助力。核被告所為，係犯刑法第30條第1
    項前段、第339條第1項之幫助詐欺取財罪，再依同法第30條
    第2項之規定，按正犯之刑減輕之。原審不察，而為被告無
    罪之諭知，容有未洽。公訴人上訴意旨，執此指摘原判決不
    當，為有理由，應由本院將原判決撤銷改判。爰審酌被告提
    供帳戶予詐欺者使用，助長詐欺犯罪，且影響社會正常經濟
    交易安全，並使犯罪之追查趨於複雜，其犯後猶飾詞圖卸，
    未見悔意，檢察官具體求刑科罰金1000元，及其犯罪之目的
    、手段、智識程度、生活狀況、被害人所受之損害等一切情
    狀，量處如主文第2項所示之刑，並諭知易服勞役之折算標
    準。
據上論斷，應依刑事訴訟法第369條第1項前段，第364條，第299
條第1項前段，刑法第30條第1項前段、第2項、第339條第1項、
第42條第3項，刑法施行法第1條之1第1項、第2項前段，判決如
主文。
本案經檢察官何明楨到庭執行職務。
中    華    民    國   100    年    7     月    14    日
                  刑事第六庭  審判長 法  官  邱同印
                                     法  官  郭豫珍
                                     法  官  吳淑惠
以上正本證明與原本無異。
不得上訴。
                                     書記官  陳雅加
中    華    民    國   100    年    7     月    22    日
附錄：本案論罪科刑法條全文
中華民國刑法第339條
意圖為自己或第三人不法之所有，以詐術使人將本人或第三人之
物交付者，處5年以下有期徒刑、拘役或科或併科1千元以下罰金
。
以前項方法得財產上不法之利益或使第三人得之者，亦同。
前二項之未遂犯罰之。